---
title: "Praktikum 1 MPDW"
author: "Ibnu Yazid M0401241072"
date: "2026-08-26"
output:
  html_document: default
  pdf_document: default
  word_document: default
---

```{r}
library(rio) #install packages jika belum ada
data1 <- import("https://raw.githubusercontent.com/zidyeyo/MPDW/refs/heads/main/Pertemuan%201/MPDW%20Cabai%20merah.csv")


head(data1)

data1$Harga <- as.numeric(gsub(",", ".", data1$Harga))

data_100 <- data1[1:100, ]

harga_100 <- data_100$Harga

head(data_100)
```

```{r}
harga.ts <- ts(harga_100)


summary(harga.ts)
```
```{r}
ts.plot(harga.ts, 
        xlab = "Periode Waktu", 
        ylab = "Harga Cabai Merah", 
        main = "Time Series Plot Harga Cabai Merah (100 Periode)")
points(harga.ts)
dev.copy(png, "plot_cabai_merah.png")
dev.off()
```

## Moving Average

```{r}
# 1. Hitung jumlah data (menggunakan data_100)
n <- nrow(data_100)

# 2. Tentukan batas 80% data training
n_train <- floor(0.8 * n)

# 3. Bagi data menjadi training dan testing
training_ma <- data_100[1:n_train, ]
testing_ma  <- data_100[(n_train+1):n, ]

# 4. Ubah variabel Harga ke objek time series
train_ma.ts <- ts(training_ma$Harga)
test_ma.ts  <- ts(testing_ma$Harga)
```

```{r}
# Eksplorasi keseluruhan data (100 data)
plot(harga.ts, col = "red", main = "Plot Semua Data (100 Data)", ylab = "Harga", xlab = "Periode Waktu")
points(harga.ts)

# Eksplorasi data latih (80 data)
plot(train_ma.ts, col = "blue", main = "Plot Data Latih (80 Data)", ylab = "Harga", xlab = "Periode Waktu")
points(train_ma.ts)

# Eksplorasi data uji (20 data)
plot(test_ma.ts, col = "blue", main = "Plot Data Uji (20 Data)", ylab = "Harga", xlab = "Periode Waktu")
points(test_ma.ts)
```

```{r}
library(TTR)

# SMA dengan orde/period n = 3
data.sma <- SMA(train_ma.ts, n = 3)
data.sma
```
### SMA

```{r}
# 1. Peramalan 1 periode ke depan
data.ramal <- c(NA, data.sma)
data.ramal # forecast 1 periode ke depan

# 2. Peramalan untuk sisa periode data latih + data uji (total horizon peramalan)
# Menggabungkan data aktual (80 data latih), pemulusan, dan peramalan
data.gab <- cbind(
  aktual    = c(train_ma.ts),
  pemulusan = c(data.sma),
  ramalan   = c(data.ramal[1:length(train_ma.ts)])
)

data.gab
```



```{r}
# Plot data aktual (data latih)
ts.plot(train_ma.ts, 
        xlab = "Periode Waktu", 
        ylab = "Harga", 
        main = "SMA N=3 Data Harga Cabai Merah")
points(train_ma.ts)

# Menambahkan garis data pemulusan dan peramalan dari data.gab
lines(data.gab[,2], col = "green", lwd = 2)
lines(data.gab[,3], col = "red", lwd = 2)

# Legend
legend("topleft", 
       legend = c("Data Aktual", "Data Pemulusan", "Data Peramalan"), 
       lty = 1, 
       col = c("black", "green", "red"), 
       cex = 0.8)
```

```{r}
#Menghitung nilai keakuratan data latih
error_train.sma = train_ma.ts-data.ramal[1:length(train_ma.ts)]

SSE_train.sma = sum(error_train.sma[5:length(train_ma.ts)]^2)
MSE_train.sma = mean(error_train.sma[5:length(train_ma.ts)]^2)
MAPE_train.sma = mean(abs((error_train.sma[5:length(train_ma.ts)]/train_ma.ts[5:length(train_ma.ts)])*100))

akurasi_train.sma <- matrix(c(SSE_train.sma, MSE_train.sma, MAPE_train.sma))
row.names(akurasi_train.sma)<- c("SSE", "MSE", "MAPE")
colnames(akurasi_train.sma) <- c("Akurasi m = 4")
akurasi_train.sma
```

Dalam hal ini, nilai MAPE data latih pada metode pemulusan SMA sebesar 2.84%, nilai ini dapat dikategorikan sebagai tingkat akurasi peramalan yang sangat baik (di bawah 10%). Selanjutnya, dilakukan perhitungan nilai MAPE pada data uji untuk melihat performa metode pemulusan SMA dalam memprediksi data masa mendatang (out-of-sample).


```{r}
# 1. Menghitung error data uji (20 data terakhir)
# Nilai peramalan SMA untuk data uji menggunakan nilai rata-rata terakhir dari data latih
ramalan_test <- rep(data.sma[length(train_ma.ts)], length(test_ma.ts))
error_test.sma <- test_ma.ts - ramalan_test

# 2. Menghitung ukuran kebaikan model (SSE, MSE, MAPE)
SSE_test.sma  <- sum(error_test.sma^2)
MSE_test.sma  <- mean(error_test.sma^2)
MAPE_test.sma <- mean(abs(error_test.sma / test_ma.ts) * 100)

# 3. Membuat tabel matriks akurasi
akurasi_test.sma <- matrix(c(SSE_test.sma, MSE_test.sma, MAPE_test.sma))
row.names(akurasi_test.sma) <- c("SSE", "MSE", "MAPE")
colnames(akurasi_test.sma)  <- c("Akurasi m = 3")

akurasi_test.sma
```

Perhitungan akurasi menggunakan data uji menghasilkan nilai MAPE sebesar 14.97% (berada di antara 10% hingga 20%), sehingga nilai akurasi ini dapat dikategorikan sebagai baik.


### DMA

```{r}
# 1. Menghitung Double Moving Average (DMA) dengan n = 3
dma <- SMA(data.sma, n = 3)

# 2. Menghitung komponen At dan Bt
At <- 2 * data.sma - dma
Bt <- (2 / (3 - 1)) * (data.sma - dma)

# 3. Nilai pemulusan (At + Bt) dan peramalan 1 periode
data.dma <- At + Bt
data.ramal2 <- c(NA, data.dma)

# 4. Peramalan out-of-sample untuk data uji (20 periode ke depan)
t <- 1:length(test_ma.ts) # t = 1 sampai 20
f <- c()

for (i in t) {
  f[i] <- At[length(At)] + Bt[length(Bt)] * i
}

# 5. Penggabungan data ke dalam matriks/dataframe
data.gab2 <- cbind(
  aktual     = c(train_ma.ts, rep(NA, length(test_ma.ts))), 
  pemulusan1 = c(data.sma, rep(NA, length(test_ma.ts))),
  pemulusan2 = c(dma, rep(NA, length(test_ma.ts))),
  At         = c(At, rep(NA, length(test_ma.ts))), 
  Bt         = c(Bt, rep(NA, length(test_ma.ts))),
  ramalan    = c(data.ramal2[1:length(train_ma.ts)], f)
)

data.gab2
```

```{r}
# Plot data aktual (data latih)
ts.plot(train_ma.ts, 
        xlab = "Periode Waktu", 
        ylab = "Harga", 
        main = "DMA N=3 Data Harga Cabai Merah",
        ylim = c(min(train_ma.ts, na.rm = TRUE) - 2, max(train_ma.ts, na.rm = TRUE) + 2))

points(train_ma.ts)

# Garis Pemulusan Kedua (dma) dan Garis Peramalan dari data.gab2
lines(data.gab2[, 3], col = "green", lwd = 2)             # pemulusan2 (dma)
lines(data.gab2[1:80, 6], col = "red", lwd = 2, lty = 2) # ramalan data latih

# Legend
legend("topleft", 
       legend = c("Data Aktual", "Data Pemulusan", "Data Peramalan"), 
       lty = c(1, 1, 2), 
       col = c("black", "green", "red"), 
       lwd = c(1, 2, 2),
       cex = 0.8)
```


```{r}
# 1. Menghitung error data latih
error_train.dma <- train_ma.ts - data.ramal2[1:length(train_ma.ts)]

# 2. Menghitung ukuran kebaikan model (mulai dari data ke-6 karena nilai NA akibat double smoothing)
SSE_train.dma  <- sum(error_train.dma[6:length(train_ma.ts)]^2)
MSE_train.dma  <- mean(error_train.dma[6:length(train_ma.ts)]^2)
MAPE_train.dma <- mean(abs(error_train.dma[6:length(train_ma.ts)] / train_ma.ts[6:length(train_ma.ts)]) * 100)

# 3. Membuat tabel matriks akurasi
akurasi_train.dma <- matrix(c(SSE_train.dma, MSE_train.dma, MAPE_train.dma))
row.names(akurasi_train.dma) <- c("SSE", "MSE", "MAPE")
colnames(akurasi_train.dma)  <- c("Akurasi m = 3")

akurasi_train.dma
```

Perhitungan akurasi pada data latih menggunakan metode Double Moving Average (DMA) menghasilkan nilai MAPE sebesar 3.48%. Karena nilai tersebut kurang dari 10%, maka tingkat akurasi model dikategorikan sebagai sangat baik. Selanjutnya, perhitungan nilai akurasi dilakukan pada data uji.

```{r}
# 1. Mengambil nilai hasil peramalan DMA untuk data uji (baris 81-100 pada data.gab2)
ramalan_test.dma <- data.gab2[81:100, 6]

# 2. Menghitung error data uji
error_test.dma <- test_ma.ts - ramalan_test.dma

# 3. Menghitung ukuran kebaikan model (SSE, MSE, MAPE)
SSE_test.dma  <- sum(error_test.dma^2)
MSE_test.dma  <- mean(error_test.dma^2)
MAPE_test.dma <- mean(abs(error_test.dma / test_ma.ts) * 100)

# 4. Membuat tabel matriks akurasi
akurasi_test.dma <- matrix(c(SSE_test.dma, MSE_test.dma, MAPE_test.dma))
row.names(akurasi_test.dma) <- c("SSE", "MSE", "MAPE")
colnames(akurasi_test.dma)  <- c("Akurasi m = 3")

akurasi_test.dma
```

Perhitungan akurasi menggunakan data uji pada metode Double Moving Average (DMA) menghasilkan nilai MAPE sebesar 15.54% (berada di antara 10% hingga 20%), sehingga nilai akurasi ini dapat dikategorikan sebagai baik.

## Eksponensial

```{r}
library(forecast)

# 1. Pemodelan SES pada Data Latih (Optimasi Parameter Alpha Otomatis)
ses.model <- ses(train_ma.ts, h = length(test_ma.ts))

# Menampilkan ringkasan model (nilai alpha, RMSE, MAPE, dll.)
summary(ses.model)

# 2. Ambil Hasil Pemulusan (Data Latih) dan Peramalan (Data Uji)
ses.fitted <- ses.model$fitted   # Data pemulusan/fitted values
ses.fq     <- ses.model$mean     # Data peramalan (forecast) untuk testing

# 3. Penggabungan Data ke Matriks data.gab.ses
data.gab.ses <- cbind(
  aktual    = c(train_ma.ts, test_ma.ts),
  pemulusan = c(ses.fitted, rep(NA, length(test_ma.ts))),
  ramalan   = c(rep(NA, length(train_ma.ts)), ses.fq)
)

data.gab.ses
```

```{r}
# Eksplorasi keseluruhan data (100 data)
plot(harga.ts, col = "black", main = "Plot Semua Data (100 Data)", ylab = "Harga", xlab = "Periode Waktu")
points(harga.ts)

# Eksplorasi data latih (80 data)
plot(train_ma.ts, col = "red", main = "Plot Data Latih (80 Data)", ylab = "Harga", xlab = "Periode Waktu")
points(train_ma.ts)

# Eksplorasi data uji (20 data)
plot(test_ma.ts, col = "blue", main = "Plot Data Uji (20 Data)", ylab = "Harga", xlab = "Periode Waktu")
points(test_ma.ts)
```



### SES

```{r}
# SES dengan alpha = 0.2
ses.1 <- ses(train_ma.ts, h = length(test_ma.ts), alpha = 0.2)
plot(ses.1, main = "Single Exponential Smoothing (Alpha = 0.2)", ylab = "Harga", xlab = "Periode Waktu")
ses.1

# SES dengan alpha = 0.7
ses.2 <- ses(train_ma.ts, h = length(test_ma.ts), alpha = 0.7)
plot(ses.2, main = "Single Exponential Smoothing (Alpha = 0.7)", ylab = "Harga", xlab = "Periode Waktu")
ses.2
```

```{r}
# Cara 2 (Fungsi HoltWinters)

# 1. SES dengan Alpha = 0.2
ses1 <- HoltWinters(train_ma.ts, gamma = FALSE, beta = FALSE, alpha = 0.2)
plot(ses1, main = "HoltWinters SES (Alpha = 0.2)", ylab = "Harga", xlab = "Periode Waktu")

# Ramalan 20 periode ke depan
ramalan1 <- forecast(ses1, h = length(test_ma.ts))
ramalan1
plot(ramalan1, main = "Hasil Peramalan SES (Alpha = 0.2)", ylab = "Harga", xlab = "Periode Waktu")


# 2. SES dengan Alpha = 0.7
ses2 <- HoltWinters(train_ma.ts, gamma = FALSE, beta = FALSE, alpha = 0.7)
plot(ses2, main = "HoltWinters SES (Alpha = 0.7)", ylab = "Harga", xlab = "Periode Waktu")

# Ramalan 20 periode ke depan
ramalan2 <- forecast(ses2, h = length(test_ma.ts))
ramalan2
plot(ramalan2, main = "Hasil Peramalan SES (Alpha = 0.7)", ylab = "Harga", xlab = "Periode Waktu")
```

```{r}
# 1. SES Optimum (fungsi ses)
ses.opt <- ses(train_ma.ts, h = length(test_ma.ts), alpha = NULL)
plot(ses.opt, main = "SES dengan Alpha Optimum", ylab = "Harga", xlab = "Periode Waktu")
ses.opt

# 2. Alpha Optimum HoltWinters
HWopt <- HoltWinters(train_ma.ts, gamma = FALSE, beta = FALSE, alpha = NULL)
HWopt
plot(HWopt, main = "HoltWinters SES Alpha Optimum", ylab = "Harga", xlab = "Periode Waktu")

# 3. Ramalan 20 periode ke depan (Data Uji)
ramalanopt <- forecast(HWopt, h = length(test_ma.ts))
ramalanopt
plot(ramalanopt, main = "Hasil Peramalan SES Alpha Optimum", ylab = "Harga", xlab = "Periode Waktu")
```

```{r}
train.ts <- ts(data_100$Harga[1:80])
train.ts <- ts(data_100[1:80, 1])
# SES dengan alpha = 0.2
SSE1<-ses1$SSE
MSE1<-ses1$SSE/length(train.ts)
RMSE1<-sqrt(MSE1)

akurasi1 <- matrix(c(SSE1,MSE1,RMSE1))
row.names(akurasi1)<- c("SSE", "MSE", "RMSE")
colnames(akurasi1) <- c("Akurasi lamda=0.2")
akurasi1

# SES dengan alpha = 0.7
SSE2<-ses2$SSE
MSE2<-ses2$SSE/length(train.ts)
RMSE2<-sqrt(MSE2)

akurasi2 <- matrix(c(SSE2,MSE2,RMSE2))
row.names(akurasi2)<- c("SSE", "MSE", "RMSE")
colnames(akurasi2) <- c("Akurasi lamda=0.7")
akurasi2
```

Berdasarkan nilai SSE, MSE, dan RMSE di antara kedua parameter, parameter $\lambda = 0,2$ (atau $\alpha = 0,2$) menghasilkan akurasi yang lebih baik dibanding $\lambda = 0,7$. Hal ini terlihat dari nilai SSE (754,74 vs 805,54), MSE (18,87 vs 20,14), dan RMSE (4,34 vs 4,49) pada parameter $\lambda = 0,2$ yang lebih kecil.

```{r}
# 1. Jumlah observasi data uji
n_test <- length(test_ma.ts)

# 2. Menghitung Error (Ramalan - Aktual)
e1   <- as.numeric(ramalan1$mean)[1:n_test] - as.numeric(test_ma.ts)
e2   <- as.numeric(ramalan2$mean)[1:n_test] - as.numeric(test_ma.ts)
eopt <- as.numeric(ramalanopt$mean)[1:n_test] - as.numeric(test_ma.ts)

# 3. Menghitung Ukuran Kebaikan Model untuk Alpha = 0.2
SSEtesting1  <- sum(e1^2, na.rm = TRUE)
MSEtesting1  <- mean(e1^2, na.rm = TRUE)
RMSEtesting1 <- sqrt(MSEtesting1)
MAPEtesting1 <- mean(abs(e1 / as.numeric(test_ma.ts)) * 100, na.rm = TRUE)

# 4. Menghitung Ukuran Kebaikan Model untuk Alpha = 0.7
SSEtesting2  <- sum(e2^2, na.rm = TRUE)
MSEtesting2  <- mean(e2^2, na.rm = TRUE)
RMSEtesting2 <- sqrt(MSEtesting2)
MAPEtesting2 <- mean(abs(e2 / as.numeric(test_ma.ts)) * 100, na.rm = TRUE)

# 5. Menghitung Ukuran Kebaikan Model untuk Alpha Optimum
SSEtestingopt  <- sum(eopt^2, na.rm = TRUE)
MSEtestingopt  <- mean(eopt^2, na.rm = TRUE)
RMSEtestingopt <- sqrt(MSEtestingopt)
MAPEtestingopt <- mean(abs(eopt / as.numeric(test_ma.ts)) * 100, na.rm = TRUE)

# 6. Menggabungkan Hasil ke dalam Satu Matriks Ringkas
akurasitesting_ses <- matrix(
  c(SSEtesting1, MSEtesting1, RMSEtesting1, MAPEtesting1,
    SSEtesting2, MSEtesting2, RMSEtesting2, MAPEtesting2,
    SSEtestingopt, MSEtestingopt, RMSEtestingopt, MAPEtestingopt),
  nrow = 4,
  byrow = FALSE,
  dimnames = list(c("SSE", "MSE", "RMSE", "MAPE (%)"), 
                  c("Alpha = 0.2", "Alpha = 0.7", "Alpha Optimum"))
)

akurasitesting_ses
```

Berdasarkan nilai SSE, MSE, RMSE, dan MAPE pada data uji, nilai parameter Alpha = 0.7 (atau $\lambda = 0,7$) menghasilkan akurasi yang paling baik dibandingkan parameter $\alpha = 0,2$ maupun Alpha Optimum.

### DES

```{r}
# 1. DES dengan Alpha = 0.2 dan Beta = 0.2
des.1 <- HoltWinters(train_ma.ts, gamma = FALSE, alpha = 0.2, beta = 0.2)
plot(des.1, main = "DES Holt (Alpha = 0.2, Beta = 0.2)", ylab = "Harga", xlab = "Periode Waktu")

# Ramalan 20 periode ke depan
ramalandes1 <- forecast(des.1, h = length(test_ma.ts))
ramalandes1
plot(ramalandes1, main = "Hasil Peramalan DES (Alpha = 0.2, Beta = 0.2)", ylab = "Harga", xlab = "Periode Waktu")


# 2. DES dengan Alpha = 0.6 dan Beta = 0.3
des.2 <- HoltWinters(train_ma.ts, gamma = FALSE, alpha = 0.6, beta = 0.3)
plot(des.2, main = "DES Holt (Alpha = 0.6, Beta = 0.3)", ylab = "Harga", xlab = "Periode Waktu")

# Ramalan 20 periode ke depan
ramalandes2 <- forecast(des.2, h = length(test_ma.ts))
ramalandes2
plot(ramalandes2, main = "Hasil Peramalan DES (Alpha = 0.6, Beta = 0.3)", ylab = "Harga", xlab = "Periode Waktu")
```

```{r}
# 1. Plot seluruh data aktual (100 data)
plot(harga.ts, 
     col = "black", 
     main = "DES Holt (Alpha = 0.2, Beta = 0.2)", 
     ylab = "Harga", 
     xlab = "Periode Waktu",
     ylim = c(min(harga.ts, na.rm = TRUE) - 2, max(harga.ts, na.rm = TRUE) + 2))

points(harga.ts)

# 2. Garis Pemulusan (fitted values pada data latih)
lines(des.1$fitted[, 1], col = "blue", lty = 2, lwd = 2)

# 3. Garis Peramalan (20 data uji)
lines(ramalandes1$mean, col = "red", lwd = 2)

# 4. Legend
legend("topleft", 
       legend = c("Data Aktual", "Data Pemulusan", "Data Peramalan"), 
       lty = c(1, 2, 1), 
       col = c("black", "blue", "red"), 
       lwd = c(1, 2, 2),
       cex = 0.8)
```


```{r}
# 1. DES Holt Parameter Optimum (alpha & beta NULL otomatis dicari)
des.opt <- HoltWinters(train_ma.ts, gamma = FALSE)
des.opt
plot(des.opt, main = "DES Holt Parameter Optimum", ylab = "Harga", xlab = "Periode Waktu")

# 2. Ramalan 20 periode ke depan (Data Uji)
ramalandesopt <- forecast(des.opt, h = length(test_ma.ts))
ramalandesopt
plot(ramalandesopt, main = "Hasil Peramalan DES Parameter Optimum", ylab = "Harga", xlab = "Periode Waktu")
```

```{r}
# 1. Definisikan dulu variabel SSE, MSE, RMSE, dan MAPE
ssedes.train1  <- des.1$SSE
msedes.train1  <- ssedes.train1 / length(train_ma.ts)
rmsedes.train1 <- sqrt(msedes.train1)
mapedes.train1 <- mean(abs(residuals(des.1) / train_ma.ts) * 100, na.rm = TRUE)

# 2. Lakukan hal yang sama untuk des.2 dan des.opt
ssedes.train2  <- des.2$SSE
msedes.train2  <- ssedes.train2 / length(train_ma.ts)
rmsedes.train2 <- sqrt(msedes.train2)
mapedes.train2 <- mean(abs(residuals(des.2) / train_ma.ts) * 100, na.rm = TRUE)

ssedes.trainopt  <- des.opt$SSE
msedes.trainopt  <- ssedes.trainopt / length(train_ma.ts)
rmsedes.trainopt <- sqrt(msedes.trainopt)
mapedes.trainopt <- mean(abs(residuals(des.opt) / train_ma.ts) * 100, na.rm = TRUE)

# 3. Baru panggil ke dalam fungsi matrix()
akurasitrain_des <- matrix(
  c(ssedes.train1, msedes.train1, rmsedes.train1, mapedes.train1,
    ssedes.train2, msedes.train2, rmsedes.train2, mapedes.train2,
    ssedes.trainopt, msedes.trainopt, rmsedes.trainopt, mapedes.trainopt),
  nrow = 4,
  byrow = FALSE,
  dimnames = list(c("SSE", "MSE", "RMSE", "MAPE (%)"), 
                  c("Alpha=0.2 & Beta=0.2", "Alpha=0.6 & Beta=0.3", "DES Optimum"))
)

akurasitrain_des
```

Model DES Optimum memberikan akurasi terbaik pada data latih dengan nilai SSE 706,32, MSE 8,83, RMSE 2,97, dan MAPE 2,90%. Nilai MAPE yang di bawah 10% ini menunjukkan bahwa kinerjanya tergolong sangat baik.


```{r}
# 1. Menghitung Selisih Error (Ramalan - Data Uji Aktual)
selisihdes1   <- as.numeric(ramalandes1$mean) - as.numeric(test_ma.ts)
selisihdes2   <- as.numeric(ramalandes2$mean) - as.numeric(test_ma.ts)
selisihdesopt <- as.numeric(ramalandesopt$mean) - as.numeric(test_ma.ts)

# 2. Akurasi DES Skenario 1 (Alpha = 0.2, Beta = 0.2)
SSEtestingdes1  <- sum(selisihdes1^2, na.rm = TRUE)
MSEtestingdes1  <- mean(selisihdes1^2, na.rm = TRUE)
RMSEtestingdes1 <- sqrt(MSEtestingdes1)
MAPEtestingdes1 <- mean(abs(selisihdes1 / as.numeric(test_ma.ts)) * 100, na.rm = TRUE)

# 3. Akurasi DES Skenario 2 (Alpha = 0.6, Beta = 0.3)
SSEtestingdes2  <- sum(selisihdes2^2, na.rm = TRUE)
MSEtestingdes2  <- mean(selisihdes2^2, na.rm = TRUE)
RMSEtestingdes2 <- sqrt(MSEtestingdes2)
MAPEtestingdes2 <- mean(abs(selisihdes2 / as.numeric(test_ma.ts)) * 100, na.rm = TRUE)

# 4. Akurasi DES Skenario Optimum
SSEtestingdesopt  <- sum(selisihdesopt^2, na.rm = TRUE)
MSEtestingdesopt  <- mean(selisihdesopt^2, na.rm = TRUE)
RMSEtestingdesopt <- sqrt(MSEtestingdesopt)
MAPEtestingdesopt <- mean(abs(selisihdesopt / as.numeric(test_ma.ts)) * 100, na.rm = TRUE)

# 5. Penggabungan ke Matriks Ringkasan Akurasi Data Uji
akurasitestingdes <- matrix(
  c(SSEtestingdes1, MSEtestingdes1, RMSEtestingdes1, MAPEtestingdes1,
    SSEtestingdes2, MSEtestingdes2, RMSEtestingdes2, MAPEtestingdes2,
    SSEtestingdesopt, MSEtestingdesopt, RMSEtestingdesopt, MAPEtestingdesopt),
  nrow = 4,
  byrow = FALSE,
  dimnames = list(c("SSE", "MSE", "RMSE", "MAPE (%)"), 
                  c("DES Ske 1", "DES Ske 2", "DES Optimum"))
)

akurasitestingdes
```

Untuk peramalan data uji, DES Skenario 1 (α=0,2 dan β=0,2) menjadi model paling unggul dengan nilai SSE 470,79, MSE 23,54, RMSE 4,85, dan MAPE 10,68%. Dengan tingkat MAPE di rentang 10%–20%, kemampuan peramalannya tergolong baik.

## Kesimpulan

Metode Double Exponential Smoothing (DES) Skenario 1 (α=0,2 dan β=0,2) terpilih sebagai model terbaik untuk meramalkan harga cabai merah. Model ini menghasilkan tingkat kesalahan terendah pada data uji dengan RMSE 4,85 dan MAPE 10,68% (kategori peramalan Baik).