---
title: "Tugas Pertemuan 6&7"
author: "Ibnu Yazid M0401241072"
date: "2026-09-30"
output: 
  html_document:
    toc: true
    toc_float: true
    theme: readable
---

```{r}
library(tsibble)
library(tseries)
library(forecast)
library(ggplot2)
library(TSA)
library(rio)
```

### Data

```{r}
data <- import("C:/Users/Hype/OneDrive/文档/Semester 5/MPDW/MPDW/Pertemuan 1/MPDW Cabai merah.csv")
head(data)

data_100 <- data[1:100, ]
data_ts <- ts(data_100$Harga)
```


```{r}
plot.ts(data_ts, main = "Plot Deret Waktu Cabai Merah", ylab = "Harga", xlab = "Waktu", col = "blue")
```


```{r}
n <- length(data_ts)
n_train <- round(0.8 * n)

train <- ts(data_ts[1:n_train])
test <- ts(data_ts[(n_train + 1):n], start = n_train + 1)

plot.ts(train, col = "black", main = "Pembagian Data Train dan Test", ylab = "Harga", xlab = "Waktu")
lines(test, col = "red")
legend("topleft", legend = c("Train", "Test"), col = c("black", "red"), lty = 1)
```

### Uji ADF

```{r}
adf.test(train)
```

Karena p-value (0.07219) > 0.05, maka gagal tolak H0. Artinya data train tidak stasioner.


```{r}
library(MASS)
index <- seq_along(train)
bc <- boxcox(train ~ index)

lambda <- bc$x[which.max(bc$y)]
lambda
```


### Differencing

```{r}
train_diff <- diff(train)

plot.ts(train_diff, main = "Plot Data Train Differencing 1", ylab = "D(Harga)", col = "red")
adf.test(train_diff)
```

Setelah dilakukan differencing (d=1), uji ADF p-value nya < 0.05 (0.01). Data sudah stasioner pada d=1.

### Pemilihan model terbaik

```{r}
par(mfrow = c(1, 2))
acf(train_diff, main = "ACF Data Differencing")
pacf(train_diff, main = "PACF Data Differencing")
par(mfrow = c(1, 1))

eacf(train_diff)
```

ACF: Signifikan/keluar garis batas biru pada lag 1. 
PACF: Signifikan/keluar garis batas biru pada lag 1 dan lag 2.


```{r}
model1 <- Arima(train, order = c(0, 1, 1))
model2 <- Arima(train, order = c(1, 1, 0))
model3 <- Arima(train, order = c(2, 1, 0))
model4 <- Arima(train, order = c(1, 1, 1))
model5 <- Arima(train, order = c(2, 1, 1))

model_auto <- auto.arima(train)

AIC(model1, model2, model3, model4, model5, model_auto)
```

Berdasarkan tabel perbandingan AIC yang baru, model1 [ARIMA(0,1,1)] memiliki nilai AIC terkecil yaitu 402.3806.

```{r}
library(lmtest)
summary(model1)
coeftest(model1)
```


```{r}
sisaan <- residuals(model1)

par(mfrow = c(2, 2))
plot(sisaan, type = "p", main = "Sisaan vs Order")
abline(h = 0, col = "red")
qqnorm(sisaan)
qqline(sisaan, col = "red")
acf(sisaan, main = "ACF Sisaan")
pacf(sisaan, main = "PACF Sisaan")
par(mfrow = c(1, 1))
```

```{r}
checkresiduals(model1)

shapiro.test(sisaan)
```

Hasil uji Ljung-Box menunjukkan p-value sebesar 0,9997 > 0.05, sehingga keputusan tak tolak H0 yang mengindikasikan bahwa sisaan model ARIMA(0,1,1) bersifat bebas dari autokorelasi. Sementara itu, hasil uji Shapiro-Wilk menghasilkan p-value sebesar 4,566 x 10^-14 < 0.05, yang menunjukkan keputusan tolak H0 sehingga sisaan belum memenuhi asumsi berdistribusi normal.

### Pengujian Data Uji

```{r}
h_test <- length(test)
ramalan <- forecast(model1, h = h_test)

plot(ramalan, main = "Ramalan ARIMA(0, 1, 1) vs Data Test")
lines(test, col = "red", lwd = 2)
legend("topleft", legend = c("Ramalan", "Data Test"), col = c("blue", "red"), lty = 1)

accuracy(ramalan, test)
```

Hasil visualisasi menunjukkan bahwa garis peramalan model ARIMA(0,1,1) membentuk garis lurus horizontal, namun pergerakan data aktual/test secara umum masih berada di dalam area pita selang kepercayaan 80% dan 95%. Berdasarkan ukuran kebaikan model, diperoleh nilai MAPE sebesar 2,78% pada data training dan 16,41% pada data testing. Nilai MAPE testing yang berada pada rentang 10% hingga 20% menunjukkan bahwa model ARIMA(0,1,1) memiliki tingkat akurasi peramalan yang cukup baik dalam memprediksi harga cabai merah